【裁判字號】    89,訴,107
【裁判日期】    890824
【裁判案由】    妨害公務
【裁判全文】
臺灣臺東地方法院刑事判決                          八十九年度訴字第一七號
    公  訴  人  臺灣台東地方法院檢察署檢察官
    被      告  乙○○
右列被告因妨害公務案件，經檢察官提起公訴（八十九年度偵字第六六號），本院判
決如左：
    主  文
乙○○無罪。令入相當處所，施以監護參年，監護期間以保護管束代之。
    理  由
一、公訴意旨略以：如起訴書所載（如附件）。
二、本件公訴人認被告乙○○涉有前述罪事實，因認被告犯有刑法第一百三十八條、
    第一百三十五條之罪嫌，二罪間為實質競合，數罪併罰之關係。無非係認被告自
    白犯罪事實，並有證人即在案發現場遭被告拒捕之警員甲○○之證詞，及扣案之
    長扁鐵條一把等證據。本院訊據被告對於公訴人所訴犯罪事實均稱不記得，核與
    其於警訊中所言相符，被告並提出於八十七年十二月三十日所核發之殘障手冊，
    上載被告為中度精神病之身心障礙者，並辯稱：當日因為喝醉酒，完全不記得發
    生何事等語。
三、本院查公訴人所訴犯罪事實，業經證人即本案目擊證人警員甲○○於本院審理中
    結證屬實在卷，核與證人於偵查中所述證詞相符，復有遭破壞之警用機車相片十
    幀、經本院調取扣案之長扁鐵條提示被告在卷足證，另被告尚於偵查中坦承犯行
    ，認被告確有為本案犯罪事實，被告所為該當公訴人所訴之罪之構成要件，復無
    任何阻卻違法之事由存在，被告有該等犯行之事實，堪以證明，惟本案有爭執者
    ，在於被告所為是否亦符罪責性之要件，有詳加調查及說明之必要。
四、按我學說及實務向來將構成犯罪之法律要件區分為一般共通要件及各罪之個別要
    件，關於前者，向稱之為犯罪三階層理論，即行為人是否構成犯罪，須依序以構
    成要件該當性、違法性及罪責等三層次之要件為審查，三者均符合者，始構成刑
    法上之犯罪。本案被告於第一、二層次之要件均符合，惟在罪責性之責任能力要
    件則有疑義。再按心神喪失人之行為，不罰；又因心神喪失而不罰者，得令入相
    當處所，施以監護。第十九條第一項、第八十七條第一項分別有明文。再刑法第
    八十七條令入相當處所，施以監護之處分，按其情形得以保護管束代之，刑法第
    九十二條第一項定有明文。另行為不罰者，應諭知無罪之判決，刑事訴訟法第三
    百零一條第一項亦有規定。本案被告之行為，核與刑法第一百三十八條、第一百
    三十五條第一項之妨害公務罪構成要件均相當。惟查本案被告在對警察機關無任
    何怨隙下，持一把長扁鐵條即至警察分駐所前大肆破壞停放該處之警用機車，並
    拒捕之行為實有異於常人所為，且被告為警逮捕時，身上有酒味，喝很多酒，且
    被告常常喝得很醉，就大吼大叫，業據目擊證人即逮捕被告之警員甲○○於本院
    結證在卷，且被告喝酒之情亦據證人於偵查中結證在卷，又證人另結證稱：被告
    當天（指犯本罪經逮捕當日）喝了很多酒，情緒很不穩定，我們先找他家人來，
    叫他回家，隔天上午才製作筆錄（參見本院八十九年五月二十四日訊問筆錄），
    足見被告當日酒醉已達十分嚴重之情況，堪以認定，其是否可以判斷並認知其當
    日所為，甚堪懷疑。再被告本即患有中度精神病，有被告所提出之殘障手冊一件
    在卷足證，本院認有鑑定被告行為當時精神狀態之必要，經函請馬偕紀念醫院台
    東分院鑑定被告精神狀況，該院於八十九年七月十二日函覆本院之被告精神鑑定
    報告書，鑑定結果就本案犯行精神狀態部分之結果為：「（以上略）曾員（即本
    案被告）的精神科診斷為一、妄想型精神分裂症；二、酒精濫用。曾員雖然目前
    有於精神科求診但其精神並症狀仍然陣發性出現而影響其思考及行為，而案發時
    個案明顯除於因為有幻聽干擾後喝酒引起之酒精中毒譫妄狀況下，無法充分考慮
    行為結果，對於外界現實的判斷能力不足，曾員精神狀況應已達心神喪失的程度
    」（詳見卷附該院八十九年七月十二日馬院字第乙八九一０五四號函及所附精神
    鑑定報告書一件）。又雖被告於為本案行為之後尚無異常行為等現象，惟刑法上
    所謂心神喪失之判斷，祇須就行為時是否有此情形為已足，其行為之前後，是否
    有此事由尚不論，亦即如果行為時確在心神喪失之中，即令在事前事後有回復常
    態，仍不得謂其非心神喪失人，最高法院二十四年上字第二八四四號判例亦曾如
    此闡釋。又所謂心神喪失之狀態，除包括認知、理解之能力外，尚有意志表達及
    控制的能力，亦即即便對於所為行為有認識並理解，惟若無決定或控制自己意思
    之能力，亦為所謂心神喪失，本案精神鑑定報告書所以稱被告已達「心神喪失」
    的程度。是本院參諸前述精神鑑定書，並衡諸本案被告所罹患之精神疾病、被告
    當時酒醉嚴重等一切情狀，認被告於為本案之行為時，係因酒精濫用中毒而引起
    妄想，處於異常之精神狀態，足認被告於行為時，其精神狀態已達心神喪失之程
    度，屬不罰之行為。依前述規定，本案被告應為無罪之諭知。
五、末按保安處分之措施亦含社會隔離、拘束身體自由之性質，其限制人民之權利，
    實與刑罰同，本諸法治國家保障人權之原理及刑法之保護作用，其法律規定之內
    容，及法院於適用該法條，決定應否執行特定之保安處分時，應受比例原則之規
    範，使保安處分之宣告，與行為人所為行為之嚴重性、行為人所表現之危險性，
    及對於行為人未來行為之期待性相當。此亦為司法院大法官議決釋字第四七一號
    解釋理由書之意旨。是對心神喪失而不罰之被告，是否依前述規定，令入相當處
    所，施以監護之保安處分，應審酌該處分是否適於治療本案被告之行為；又是否
    捨此之途外，無其他亦可達成相同目的，但對於被告侵害較小之保安處分種類可
    資適用；再監護處分所欲達成之社會公益是否與侵害被告身體自由之權利私益，
    具有相當之比例性，亦即斟酌憲法上比例原則，以其派生之適當性原則、必要性
    原則（又稱侵害最小原則）及相當性原則（又稱狹義比例原則）等三個有位階順
    序之原則為審查標準，始得貫徹現代法治國家保障人身自由之基本原則。查被告
    經診斷為妄想型精神分裂症及酒精濫用，業如前述，前述鑑定醫院亦建議本案被
    告：「應由家人積極協助其接受精神醫學的治療並戒除飲酒的習慣，以免病情惡
    化，再度傷及本身及家人」。本院亦認被告發病時對於社會產生不小之危害，需
    長期接受心理輔導、情緒穩定及藥物、戒酒等治療，被告應在精神科專業且長期
    之治療，並且定期規則追蹤，以防其發病危害家人甚至社會大眾，依前述規定，
    令入相當處所，施以監護之保安處分，固適於達成此一目的；惟本院考量被告現
    為行政機關列管之精神病患，且尚無發病之徵兆，並有定期至蘭嶼衛生所持續接
    受藥物治療，祇要被告存有病識感，定期至醫院或衛生機構接受追蹤檢查，其病
    情應無惡化之虞，亦即將被告交由適當之人保護管束，以促其定期至醫院等衛生
    醫療單位精神科診斷治療，亦可達成治療被告使不危害社會之目的，且較前述監
    護處分，對被告身體之侵害較輕，而施以保護管束處分，對於社會公益之維護及
    被告私益之侵害，尚稱相當。是對於本案被告如令入相當處所施以監護處分，有
    違反憲法比例原則之虞，因認對於被告所實施之監護處分，以保護管束之處分代
    之為宜，爰併予如主文之宣告，並由執行檢察官依保安處分執行法第七十四條之
    一等相關規定執行之。
六、另按沒收為從刑之一種，依主刑從刑不可分原則，沒收之從刑本應附隨於主刑同
    時宣告之，是諭知無罪之判決，既無主刑之存在，從刑亦無所附麗，此最高法院
    七十八年台非字第七二號判例亦有明文。查本案被告所有供犯罪所用之長扁鐵條
    一把，雖經扣案，依前述說明，仍不為沒收之諭知，附此敘明。
據上論斷，應依刑事訴訟法第三百零一條第一項、第二項，刑法第八十七條第一項、
第九十二條第一項、第二項，判決如主文。
本案經檢察官江文君到庭執行職務
中    華    民    國      八十九      年      八      月    二十四      日
                              臺灣臺東地方法院刑事庭
                                  法  官  錢  建  榮


司法院資訊處製作；財團法人民間司法改革基金會備份。
